臺灣高等法院民事判決　　　　　　　　 94年度重上字第324號
上　訴　人　乙○○
訴訟代理人　巫宗翰律師
被上 訴 人　甲○○
訴訟代理人　李林盛律師
　　　　　　王彩又律師
　　　　　　耿淑穎律師
上列當事人間清償債務事件，上訴人對於中華民國94年4月26日
臺灣桃園地方法院93年度重訴字第268號第一審判決提起上訴，
本院於94年11月30日言詞辯論終結，判決如下：
    主      文
上訴駁回。
第二審訴訟費用由上訴人負擔。
原判決第三項關於上訴人免為假執行部分，應更正為「被告於執
行標的物拍定、變賣或物之交付前，得以新台幣壹仟萬元預供擔
保或將請求標的物提存而免為假執行」。
    事實及理由
壹、程序方面
一、按當事人於第二審程序不得提出新攻擊或防禦方法，但如不
    許其提出顯失公平者，不在此限。此觀諸民事訴訟法第447
    條第1項但書第6款之規定自明。蓋審判所追求者，為公平正
    義之實現，如依各個事件之具體情事，不准當事人提出新攻
    擊或防禦方法，顯失公平者，應例外准許當事人提出之（參
    上開法條修正提案說明）。
二、經查，上訴人於原審提出債務清償抗辯，主張上訴人已於民
    國92年1月10日以鼎鑫環保科技股份有限公司（下簡稱鼎鑫
    公司）20萬股登記為被上訴人所有，並由被上訴人擔任監察
    人，已清償債務云云。雖為原審所未採認（見原審判決第4
    頁），然上訴人確已提出清償抗辯，應毋庸疑。乃上訴人於
    本院再主張：被上訴人在環寶科技股份有限公司（下簡稱環
    寶公司）之6%股權，及被上訴人為成立統一環保科技股份有
    限公司（下稱統一公司），而向上訴人購買「200T紙廠廢塑
    膜、紙纖維回收設備」（下簡稱系爭設備），原價新台幣（
    下同）3632萬元，為清償被上訴人債務，而折讓1852萬元，
    以1780萬元成交等情，為其清償抗辯之2項新攻擊防禦方法
    。
三、雖上訴人上述2項新攻擊防禦方法，係於本院程序始行提出
    。然而，倘若上訴人確有清償情事，該2項新攻擊防禦方法
    對於訴訟之勝敗，具有關鍵性之影響，若不許其於本院提出
    ，將顯失公平。是揆諸上開說明，自應准許之。至被上訴人
    雖以：如上訴人確有以環寶公司6%股權，及統一公司向鼎鑫
    公司購買系爭設備款項抵付清償等情事，豈有未於原審法院
    提出之理云云。惟此係上訴人該2項新攻擊防禦方法有無理
    由之問題，尚不得以之認為非屬顯失公平情事。因此，被上
    訴人所陳尚非可取，併此指明。
貳、實體方面
一、被上訴人主張：上訴人於90年3月前設立世海化工有限公司
    （嗣改為股份有限公司，下稱世海公司），並為負責人。世
    海公司以經營水質處理劑之進出口買賣、廢水廢氣處理設備
    買賣及焚化爐之安裝承包修護業務等為業。上訴人向被上訴
    人聲稱世海公司以生產環保焚化爐之安裝承包及維修，利潤
    可觀，並擬增資為股份有限公司，為使被上訴人信以為真，
    上訴人要求被上訴人先行出資，並保證於期限內由上訴人以
    個人名義返還出資款項，並仍得維持被上訴人之世海公司股
    份。被上訴人不疑有他，先後於90年2月27日、同年5月11日
    ，各交付500萬元，合計1000萬元之股款予世海公司作為增
    資之用。依兩造簽立90年2月27日及90年5月11日之「世海化
    工有限公司繳納股款證明單」（下簡稱系爭股款證明單），
    均分別載明被上訴人之投資款項，經過18個月後（即分別為
    91 年9月及91年11月）應由上訴人返還予被上訴人（下簡稱
    系爭債務）。詎料上訴人屆期未將上開款項返還予被上訴人
    ，履經催討，亦置之不理。為此爰依兩造間系爭股款證明單
    之約定，求為命上訴人給付1000萬元及法定遲延利息之判決
    。
二、上訴人則以：系爭股款證明單固約定上訴人應給付系爭債務
    1000萬元予被上訴人，然上訴人業已清償系爭債務。退步言
    之，若以鼎鑫公司之實收資本額1000萬元為準，被上訴人所
    享20%之股份，應即折計為資本200萬元，上訴人亦得以該數
    額與應返還之股款同額互為抵銷等語，資為抗辯。
三、本件經原審判決上訴人應給付被上訴人1000萬元，其中500
    萬元部分自91年10月1日起至清償日止，另500萬元部分則自
    91年12月1日起至清償日止，均按週年利率5％計算之利息。
    上訴人就原審判決其敗訴部分提起上訴，聲明為：（一）原
    判決廢棄。（二）上開廢棄部分，被上訴人在第一審之訴駁
    回。被上訴人則聲明：上訴駁回。
四、兩造不爭執之事實（見本院94年11月21日準備程序筆錄）
（一）上訴人為世海公司之負責人，被上訴人於90年2月27 日及
      90年5月11日先後分別交付500萬元，共計1000萬元之股款
      予世海公司作為增資之用。
（二）90年2月27日及90年5月11日之簽立之系爭股款證明單係屬
      真正。
（三）系爭股款證明單上所載之「張董」，確係上訴人無誤。
（四）被上訴人於鼎鑫公司有20萬股之股份。
（五）對於94年8月8日準備程序筆錄所列爭執事項（二）「上訴
      人是否於91年9月及91年11月之後，即負有將上開1000萬
      之股款返還予被上訴人之義務？」協議簡化，並對「上訴
      人對於91年9月及91年11月之後，即負有依系爭股款證明
      單之約定，將1000萬元返還予被上訴人之義務。」等事實
      不爭執。
（六）上揭事實，並有兩造不爭執其形式真正（見本院94年9月
      5日準備程序筆錄）之系爭股款證明單（均影本）附卷可
      稽（見原審卷第8頁、第9頁），自堪信為真實。
五、本件經本院於94年11月21日與兩造整理並協議簡化之爭點為
    （見本院同上筆錄，並依本院論述之先後順序而調整其次序
    ；又關於「上訴人得否於二審提出新攻擊防禦方法」之爭點
    部分，業已論述如上壹所示，於茲不贅，均併此敘明）
（一）上訴人是否已清償對被上訴人1000萬元之債務？舉證責任
      為何者？
  １、是否以鼎鑫公司20%之股份清償債務？
  ２、是否以環寶公司6%股份清償債務？
  ３、是否以購買系爭設備之價額清償債務？
（二）被上訴人就鼎鑫公司之20%股份，上訴人得否主張與應返
      還之股款之其中200萬元抵銷？
六、茲分別論述如下
（一）依上揭兩造不爭執其真正之系爭股款證明單內容分別記載
      「1.該投資款於18月後（即91年9月）由張董私人資金退
      還予投資人，仍維持原股份。2.該投資佔%數同時擁有世
      海公司（資本500萬元）及新成立之機械廠公司（資本
      2500 萬元）之股份%數。3.上列兩公司之盈餘分配90年7
      月起採用季分配方式。」「1.本次投資款仍比照90年2月
      27日之承諾，即於18個月（即91年11月）後，由張董私人
      資金退還貴股東，仍維持原股份繼續參與盈餘分配。」等
      節（分見原審卷第8頁、第9頁）。參諸上訴人對於系爭股
      款證明單上所載之「張董」，確係上訴人無誤；91年9月
      及91年11月之後，即負有依系爭股款證明單之約定，將
      1000 萬元返還予被上訴人之義務等事實均不爭執等情以
      觀，顯見被上訴人主張：兩造曾約定於被上訴人繳納股款
      後18個月，上訴人須將股款以其個人名義返還予被上訴人
      等事實，堪信為真實。職是，被上訴人基於系爭股款證明
      單之約定，主張上訴人於91年9月及91年11月之後，即負
      有將上開1000萬元之股款返還予被上訴人之義務，應屬可
      採。
（二）上訴人並未舉證證明已清償對被上訴人1000萬元之債務。
  １、按被告主張原告債權已因清償而消滅，則清償之事實，應
      由被告負舉證之責任（最高法院28年上字第1920號判例意
      旨參照）。經查，上訴人係以：伊已清償對被上訴人1000
      萬元之系爭債務為辯，揆諸上開判例意旨，自應由上訴人
      就清償之事實，負舉證之責任。
  ２、上訴人並未證明其以鼎鑫公司20%股份及環寶公司6％之股
      份清償系爭債務。
  （１）按債權人受領他種給付以代原定之給付者，其債之關係
        消滅。民法第319條固有明文。惟清償既須依債務本旨
        為之，則以他種給付代原定之給付，自非得債權人之承
        諾不可，故必債務人以代原定給付之意思為他種給付，
        債權人之受領他種給付亦係以許代原定給付之意思為之
        者，始與民法第三百十九條之規定相符。若債務人未得
        債權人之承諾，自以代原定給付之意思而為他種給付，
        債權人則以增加擔保或其他之意思而受領者，債之關係
        不能因此消滅（最高法院28年上字第1977（2）號判例
        參照）。
  （２）上訴人雖以：被上訴人所持有鼎鑫公司及環保公司之股
        分，並非基於被上訴人係世海公司之股東身份而來，而
        係上訴人清償被上訴人系爭債務1000萬元而來云云。但
        為被上訴人所否認，並主張：伊合計1000萬元之投資款
        予世海公司；依兩造約定，被上訴人投資1000萬元，占
        世海公司12%之股份；嗣上訴人向被上訴人借款300餘萬
        元未清償，兩造乃約定本息合計以400萬元計算，並由
        上訴人以世海公司8%之股權抵付，故被上訴人擁有世海
        公司20%之股權等情。
  （３）經查，上訴人主張：鼎鑫公司、環寶公司之出資額，均
        係由上訴人個人所支付云云。然為被上訴人所否認，自
        應由上訴人舉證以實其說。蓋倘上訴人確以其個人資金
        支付，則其提出實際出資之資金證明、驗資後未將資金
        提領、而將之留在鼎鑫公司、環寶公司運用之資金流程
        證明等證據，應無困難。惟上訴人迄本院言詞辯論終結
        前，均未就此部分舉證以實其說，上訴人空言主張獨自
        出資鼎鑫公司、環寶公司云云，已難置信。
  （４）再者，證人趙桂民結稱：「（問：鼎鑫公司、環寶公司
        是否均為上訴人獨自一人出資，被上訴人均無出資？）
        我是沒有直接出資，被上訴人應該也沒有出資。我們是
        沒有出錢，機器是作價的，環寶公司應該是住在基隆的
        先生有實際出錢，機器作價應該是鼎鑫公司。鼎鑫公司
        應該大家都沒有出資，應該是人家投資環寶公司的錢，
        拿來做機器設備，才成立鼎鑫公司。」；「（問：你是
        否知道你擁有公司、環寶公司之股份？）我知道。」「
        （問：有無真正出資？）沒有。」「（問：既然沒有，
        為何擁有該二公司之股份？）因為我是世海公司的股東
        。因為鼎鑫公司、環寶公司，是由世海公司接洽生意所
        得的金錢，拿出來設立的，所以原來是世海的股東就擁
        有鼎鑫公司、環寶公司的股份，我的理解是這樣的。」
        等語（見本院卷第116頁、第118頁）。是由證人趙桂民
        上揭證詞內容觀之，益證上訴人所稱鼎鑫公司、環寶公
        司之由其1人出資云云，顯非可信。
  （５）關於被上訴人於鼎鑫公司、環寶公司之股份來由，被上
        訴人上開主張：鼎鑫公司係世海公司100％轉投資之公
        司，惟上訴人並未以世海公司作為鼎鑫公司之股東，而
        係按世海公司各股東在世海公司之持股比例，直接將鼎
        鑫公司之股份登記在世海公司之各股東名下。因被上訴
        人持有世海公司20%之股份，故鼎鑫公司之股份亦登記
        20% 在被上訴人名下。至環寶公司亦係世海公司之轉投
        資公司，占30 %之股份，上訴人亦以同樣模式將股份登
        記在世海公司各股東名下，因被上訴人持有世海公司
        20%之股權，故環寶公司之股權亦登記6%（30%×20%＝
        6%）在被上訴人名下等情，核與上揭證人趙桂民之證詞
        內容相符，應堪採信。
  （６）復查，鼎鑫公司出售予統一公司之系爭設備，以其中之
        價金560萬元作價投資統一公司，占統一公司40%之股份
        等情，有系爭設備分期合作合約書影本（下簡稱系爭合
        約書）在卷可稽（見本院卷第45頁），並為兩造所無異
        詞。被上訴人乃主張：上訴人仍循世海公司投資鼎鑫公
        司與環寶公司之模式，並未以鼎鑫公司之法人名義作為
        統一公司之股東，而係以鼎鑫公司各股東之名義，直接
        登記為統一公司之股東。鼎鑫公司之股東計有林青蓉、
        趙桂民、張光杰、傅祖鴻、官志誠、傅靜紅、林根靖、
        謝欣璋及兩造等10人，有鼎鑫公司之股東名簿附卷可參
        （見本院卷第34頁，上證一），故鼎鑫公司亦以該10人
        之名義登記為統一公司之股東，亦為上訴人所不爭執，
        亦堪信為真正。
  （７）嗣因系爭設備功能問題發生糾紛，兩造乃於92年7月25
        日達成協議，並簽訂協議書（見本院卷第151頁，上證
        四，下簡稱系爭協議書）。查系爭協議書第1條明載「
        因乙方（即上訴人）的疏失造成統一公司重大損失，乙
        方願無條件將其所持有221220股，其妻林青蓉所持有
        70000股及傅靜紅轉讓與乙方22400股統一公司之股份轉
        讓予甲方（即被上訴人）。」第2條約定：「甲方代表
        統一公司承受世海化工股份有限公司股東趙桂民、傅祖
        鴻、官志誠、林根靖、謝欣璋、張光杰等在統一公司的
        股份及權益。」第3條約定：「鼎鑫公司及乙方放棄對
        統一公司設備尾款以示賠償。」第4條約定：「爾後統
        一公司之技術及設備問題與乙方及鼎鑫公司無關。」等
        情。
  （８）由是以觀，系爭協議書除兩造簽名蓋章外，鼎鑫公司與
        統一公司均並列為關係人簽名蓋章於上。足見被上訴人
        所稱：協議書係為解決鼎鑫公司出售予統一公司之系爭
        設備，因運作問題產生糾紛所簽立，而與系爭債務無關
        等節，應屬可信。再參諸趙桂民證稱「（問：針對兩造
        之間1000萬元之債務，是否有簽協議？）統一公司買機
        器之後，有不順暢的情形，兩造之間就因此而搞得不愉
        快，最後由我跟我哥哥出面協議大家分開，當時有簽一
        份協議書，大家把股權分開，大家各玩各的，統一公司
        的股權都交給朱先生。」等語（見本院卷第118頁），
        益見被上訴人所稱應非虛構。至趙桂民雖謂「依我的理
        解，朱先生對世海的債權統統都一筆勾銷。」云云，尚
        不能作為系爭債務業已消滅之證明。蓋系爭協議書之目
        的，既在於解決鼎鑫公司出售予統一公司之系爭設備糾
        紛問題，依協議書約定，鼎鑫公司放棄尾款請求權及將
        原作價投資登記在股東名下之統一公司40%之股份轉讓
        與被上訴人或由被上訴人代表統一公司承受，嗣後有關
        鼎鑫公司出售予統一公司之系爭設備及技術問題，概與
        上訴人及鼎鑫公司無關，業如上述。是故，協議書內並
        未提及抵銷系爭債務情事，顯見系爭協議書乃就系爭設
        備買賣糾紛問題而和解，不足作為認定系爭協議書即係
        兩造間就系爭債務亦已和解之依據。尤有甚者，倘協議
        書果約定系爭債務消滅，上訴人豈有於原審及本院數次
        準備程序均未提出主張，實悖於常情。綜此以觀，系爭
        協議書與系爭債務之清償或消滅，應屬無涉。
  （９）準此，上訴人主張之清償給付為鼎鑫公司20%股份及環
        寶公司6％之股份，與系爭債務原定之金錢給付不同，
        揆諸上揭判例意旨，非得被上訴人之承諾不可。然被上
        訴人否認其受領上訴人以鼎鑫公司20%股份及環寶公司6
        ％之股份清償系爭債務，而上訴人並未舉證證明其以鼎
        鑫公司20%股份及環寶公司6％之股份清償系爭債務，業
        經被上訴人承諾，自難採信。至於系爭協議書，亦未敘
        及系爭債務之清償事宜，證人趙桂民上揭含糊不明確之
        證詞，亦不足作為上訴人有利之證據。是故，上訴人主
        張其以鼎鑫公司20%股份及環寶公司6％之股份清償系爭
        債務云云，不足採信，應屬明確。
  ３、上訴人並未證明其以購買系爭設備之價額清償系爭債務。
  （１）按債之清償雖得由第三人為之，但第三人代為之清償，
        仍須依債務之本旨，如以他種給付代原定之給付，自非
        得債權人之承諾不可（最高法院42年台上字第843號判
        例參照）。
  （２）經查，細繹上訴人提出之系爭合約書（見本院卷第44頁
        至第73頁）約定，鼎鑫公司出售予統一公司之系爭設備
        總價為1780萬元，並未提及該1780萬元係抵付上訴人應
        給付被上訴人之系爭債務。況且，佐諸合約書之簽約人
        係被上訴人及鼎鑫公司，並非兩造之間；出售系爭設備
        予統一公司者，係鼎鑫公司，而非上訴人等情以觀，可
        見上訴人主張：以購買系爭設備之價額清償系爭債務云
        云，已與事實不符，難予採信。
  （３）再者，上訴人關於上揭事實係以證人趙桂民為證據方法
        ，惟趙桂民係證稱：伊沒有看過系爭合約書，也不清楚
        合作計畫，伊沒有參與，也不曉得以出售系爭設備之價
        款，作為扣除系爭債務等情（見本院卷第116頁至第117
        頁），是其證詞不能作為有利上訴人之證據，至為灼然
        。此外，上訴人未提出其他證據，足以證明以系爭債務
        抵付統一公司向鼎鑫公司購買系爭設備價款之事。
  （４）上訴人雖以：得由第三人為其清償系爭債務云云。惟上
        訴人既未舉證證明系爭設備之價額，與系爭債務之清償
        有何關聯，已難置信。況上訴人既主張以購買系爭設備
        之價額清償系爭債務云云，然系爭設備之出賣人為鼎鑫
        公司，而買受人為統一公司（見本院卷第44頁）。而上
        訴人主張之第三人給付標的，為鼎鑫公司將統一公司應
        給付之系爭設備價款折讓，顯與系爭債務之金錢給付，
        尚有不同，係屬他種給付以代原定之給付。是揆諸上揭
        判例意旨，自應得被上訴人之承諾，始得為之。惟上訴
        人對於被上訴人如何承諾「以鼎鑫公司出售系爭設備予
        統一公司折讓之價款以清償系爭債務」之事實，並未舉
        證以實其說，其空言主張第三人清償，實無可取。
  （５）基此，上訴人未證明其由鼎鑫公司出售統一公司系爭設
        備之折讓價額，作為清償系爭債務之給付。是故，系爭
        債務自未因上訴人之清償而消滅，堪予認定。
（三）被上訴人就鼎鑫公司之20%股份，上訴人不得主張與應返
      還之股款之其中200萬元抵銷。
  １、上訴人主張：其替被上訴人出資鼎鑫公司20﹪股份，折計
      為200萬元。是被上訴人應返還該200萬元予上訴人，為此
      主張與其應返還被上訴人之系爭債務抵銷云云。
  ２、按二人互負債務，而其給付種類相同，並均屆清償期者，
      各得以其債務，與他方之債務，互為抵銷。但依債之性質
      不能抵銷或依當事人之特約不得抵銷者，不在此限。民法
      第334條第1項定有明文。職是，主張抵銷之當事人，應就
      兩造間互負債務，而其給付種類相同，並均屆清償期等要
      件事實負舉證責任，甚為明確。
  ３、然而，上訴人並未舉證證明鼎鑫公司之資本，均係由其出
      資；而係按世海公司各股東在世海公司之持股比例，直接
      將鼎鑫公司之股份登記在世海公司之各股東名下等情，業
      認定如上（一）之２所述。由是以觀，顯見上訴人並未證
      明其確有為被上訴人出資鼎鑫公司20％之股份。是上訴人
      對於其對被上訴人是否擁有債權，並未舉證以實其說，則
      空言主張抵銷部分系爭債務，自無可取，要屬彰彰明甚。
七、綜上所述，被上訴人主張為可採，上訴人所辯均無可取。是
    被上訴人依兩造間系爭股款證明單之約定，自得請求上訴人
    給付系爭債務。從而，被上訴人本於系爭股款證明單之約定
    ，請求上訴人給付系爭債務1000萬元，為有理由。又給付有
    確定期限者，債務人自期限屆滿時起，負遲延責任；遲延之
    債務，以支付金錢為標的者，債權人得請求依法定利率計算
    之遲延利息。但約定利率較高者，仍從其約定利率。民法第
    229條第1項、第233條第1項分別定有明文。查上訴人依系爭
    股款證明單之約定，應分別於91年9月、91年11月後，各給
    付500萬元、500萬元予被上訴人等情，業如上述。職是，被
    上訴人請求上訴人另給付分別自91年10月1日、同年12月1日
    起，均至清償日止，按法定週年利率5％計算之遲延利息，
    亦屬有據。是則，原審判命上訴人如數給付，並分別依兩造
    之聲請，為准、免假執行之擔保諭知，於法並無不合。上訴
    意旨指摘原判決不當，求予廢棄改判，為無理由，應予駁回
    。又民事訴訟法第392條業已增列第2項、第3項為「法院得
    依聲請或依職權宣告被告預供擔保，或將請求標的物提存而
    免為假執行」、「依前項規定預供擔保或提存而免為假執行
    ，應於執行標的物拍定、變賣或物之交付前為之」，故原判
    決第3項關於上訴人免為假執行部分，應更正為「被告於執
    行標的物拍定、變賣或物之交付前，得以新台幣壹仟萬元預
    供擔保或將請求標的物提存而免為假執行」，附此指明。
八、本件事證已臻明確，至於未證述之爭點；兩造其餘之攻擊或
    防禦方法；未經援用之證據，經本院斟酌後，認為均不足以
    影響本判決之結果，自無一一詳予論駁之必要，併此敘明。
九、據上論結，本件上訴為無理由，依民事訴訟法第449條第1項
    、第78條，判決如主文。
中    華    民    國    94    年    12    月    14    日
                  民事第15庭  審判長法  官  許正順
                                    法  官  張  蘭
                                    法  官  鍾任賜
正本係照原本作成。
如不服本判決，應於收受送達後20日內向本院提出上訴書狀，其
未表明上訴理由者，應於提出上訴後20日內向本院補提理由書狀
（均須按他造當事人之人數附繕本）上訴時應提出委任律師或具
有律師資格之人之委任狀；委任有律師資格者，另應附具律師資
格證書及釋明委任人與受任人有民事訴訟法第466條之一第一項
但書或第二項（詳附註）所定關係之釋明文書影本。
中　　華　　民　　國　　94　　年　　12　　月　　15　　日
　　　　　　　　　　　　　　　　　　書記官  王敬端
附註：
民事訴訟法第四百六十六條之一（第一項、第二項）：
對於第二審判決上訴，上訴人應委任律師為訴訟代理人。但上訴
人或其他法定代理人具有律師資格者，不在此限。
上訴人之配偶、三親等內之血親、二親等內之姻親，或上訴人為
法人、中央或地方機關時，其所屬專任人員具有律師資格並經法
院認為適當者，亦得為第三審訴訟代理人。
